【裁判字號】    98,勞上,77
【裁判日期】    990519
【裁判案由】    給付退休金等
【裁判全文】
臺灣高等法院民事判決                  98年度勞上字第77號
上訴人即附
帶被上訴人  楊敏盛即敏盛綜合醫院
訴訟代理人  乙○○
            林芳如律師
            翁祖立律師
上  一  人
複  代理人  陳安倫律師
被上訴人即
附帶上訴人  甲○○
訴訟代理人  邱清銜律師
複  代理人  李國煒律師
上列當事人間請求給付退休金等事件，上訴人對於中華民國98年
7月31日臺灣桃園地方法院98年度勞訴字第40號第一審判決提起
上訴，被上訴人提起附帶上訴並擴張聲明，本院於99年5月5日言
詞辯論終結，判決如下：
    主      文
原判決關於命上訴人給付被上訴人之金額超過新台幣玖拾萬玖
仟佰貳拾壹元本息部分，及該部分假執行之宣告暨訴訟費用（
除確定部分外）之裁判均廢棄。
上開廢棄部分，被上訴人在第一審之訴及假執行之聲請均駁回。
上訴人之其餘上訴駁回。
被上訴人之附帶上訴及擴張之訴均駁回。
第一審（除確定部分外）及第二審訴訟費用由上訴人負擔百分之
四十三，餘由被上訴人負擔。
    事實及理由
一、按在第二審為訴之變更或追加，非經他造同意，不得為之，
    但擴張或減縮應受判決事項之聲明者，不在此限，民事訴訟
    法第446條第1項、第255條第1項第3款定有明文。查被上訴
    人即附帶上訴人（下稱甲○○）於起訴時就上訴人即附帶被
    上訴人（下稱敏盛醫院）於民國（下同）71年9月1日至73年
    2月28日期間未替甲○○投保勞保及於95年7月1日至96年9月
    30日期間未依甲○○工資調高投保級距，受有短領勞保老年
    給付之損害，請求敏盛醫院給付新臺幣（下同）18萬7,722
    元本息，嗣於本院提起附帶上訴，就該部分損害請求敏盛醫
    院應給付20萬2,056元本息，其中1萬4,334元本息核屬擴張
    應受判決事項之聲明，依上開規定，無庸得敏盛醫院之同意
    ，應予准許。
二、甲○○主張：甲○○自71年9月1日起受僱於敏盛醫院，迄96
    年9月30日優退止工作年資合計25年1個月，敏盛醫院於96年
    9 月主動為甲○○辦理優退時，本應依其自訂辦法、勞動基
    準法第55條第1項第1款及勞工退休金條例第11條規定，於96
    年10月30日前給付甲○○退休金281萬6,628元，惟敏盛醫院
    僅支付90萬8,977元，尚欠甲○○退休金190萬7,651元。又
    敏盛醫院於71年9月1日至73年2月28日期間未替甲○○投保
    勞保，且於95年7月1日至96年9月30日期間未依甲○○之工
    資調高投保級距為4萬3,900元而仍以4萬2,000元投保，致甲
    ○○於97年3月間向勞工保險局申請老年給付時短領20萬2,0
    56元而受有損害，爰依勞動基準法第84條之2、敏盛醫院自
    訂辦法、勞動基準法第55條第1項第1款、勞工保險條例第59
    條第1項、第72條第1項後段規定，求為命敏盛醫院應給付甲
    ○○210萬9,707元（甲○○於原審係請求敏盛醫院給付退休
    金190萬7,651元、短領老年給付之損害18萬7,722元，於本
    院擴張請求短領領老年給付之損害1萬4,334元）及自98年4
    月11日起算法定遲延利息之判決。原審判命敏盛醫院應給付
    甲○○退休金190萬7,651元本息，而駁回甲○○其餘請求，
    兩造各就其敗訴部分不服，分別提起上訴及附帶上訴（並為
    擴張聲明）。並於本院答辯及附帶上訴聲明：(一)上訴駁回。
    (二)原判決關於駁回甲○○後開第3項請求中之18萬7,722元本
    息及該部分假執行之聲請均廢棄。(三)敏盛醫院應再給付甲○
    ○20萬2,056元（含擴張1萬4,334元）及自98年4月11日起算
    之法定遲延利息（原審駁回甲○○請求退休金190萬7,651元
    自96年11月1日起至98年4月10日止之法定遲延利息部分，未
    據甲○○不服而告確定）。
三、敏盛醫院則以：甲○○任職佳倍實業股份有限公司（下稱佳
    倍公司）期間不得計入工作年資。又佳倍公司、良驛股份有
    限公司（下稱良驛公司）、敏盛醫院龍潭分院、敏盛醫控股
    份有限公司（下稱敏盛醫控公司）、敏盛醫院均同屬醫療保
    健服務業，自87年7月1日起始有勞動基準法之適用，依勞動
    基準法第84條之2規定，甲○○於87年6月30日前之工作年資
    適用敏盛醫院自訂之員工工作規則第10.3.4.1條規定，敏盛
    醫院並從寬計算自73年8月1日起至87年6月30日止每滿1年給
    予1個基數之退休金，甲○○於87年7月1日以後之工作年資
    則適用勞動基準法第55條第1項第1款之規定，計甲○○得請
    領之退休金為157萬8,694元，扣除敏盛醫院已支付之90萬8,
    977元，敏盛醫院僅積欠甲○○退休金66萬9,717元。又甲○
    ○於71年9月1日至73年2月28日係任職於佳倍公司，佳倍公
    司未代甲○○投保勞保核與敏盛醫院無涉，且縱認敏盛醫院
    應就此部分負賠償責任，亦已罹於侵權行為2年時效。另敏
    盛醫院未調高投保級距致甲○○短領勞保老年給付之損害，
    未經甲○○舉證證明，況且甲○○於辦理優退後，復於97年
    4月24日至97年11月3日以薪資4萬3,900元辦理勞保加、退保
    ，甲○○實際所受損害數額亦屬不明等語，資為抗辯。並於
    本院上訴及答辯聲明：(一)原判決不利於敏盛醫院部分廢棄。
    (二)上開廢棄部分，甲○○在第一審之訴及假執行之聲請均駁
    回。(三)附帶上訴駁回。
四、經查甲○○於71年9月1日至79年4月4日任職於佳倍公司，79
    年4月5日至81年4月7日、82年2月11日至84年1月3日任職於
    良驛公司，81年4月8日至82年2月10日、84年1月4日至90年
    12月4日任職於敏盛醫院龍潭分院，90年12月5日至94年3 月
    23日任職於敏盛醫控公司，94年3月24日至96年9月30日任職
    於敏盛醫院，兩造於96年9月30日合意以退休為由終止勞動
    契約，敏盛醫院已給付甲○○退休金90萬8,977元，甲○○
    退休前6個月之平均工資為7萬5,030元，甲○○任職於良驛
    公司、敏盛醫院龍潭分院、敏盛醫控公司與敏盛醫院之工作
    年資得予併計等情，為兩造所不爭執，堪信為真實。
五、甲○○主張敏盛醫院仍積欠其退休金190萬7,651元，且敏盛
    醫院於71年9月1日至73年2月28日未替甲○○投保勞保，於
    95年7月1日至96年9月30日未依甲○○工資調高勞保投保級
    距，致甲○○受有短領勞保老年給付20萬2,056元之損害等
    情，為敏盛醫院所否認，並以前開情詞置辯。是本件爭點厥
    為：甲○○任職佳倍公司期間得否併入敏盛醫院之工作年資
    ？甲○○得請求敏盛醫院給付之退休金數額若干？甲○○主
    張敏盛醫院未為其投保勞保及未按工資調高投保級距致其受
    有損害，有無理由？若有，甲○○得請求給付之數額若干？
    爰析述如下：
六、有關甲○○任職佳倍公司期間得否併入敏盛醫院之工作年資
    部分：
    按當事人於訴訟上所為之自認，於辯論主義所行之範圍內有
    拘束法院之效力，法院自應認當事人自認之事實為真，以之
    為裁判之基礎（最高法院26年上字第805號判例意旨參照）
    。查敏盛醫院已自陳為感念甲○○對敏盛集團長期貢獻，乃
    「個案」同意併計甲○○於佳倍公司工作年資等語（見本院
    卷(一)第27頁、卷(二)第65頁），揆諸前開意旨，本院自應受敏
    盛醫院於訴訟中自認該事實之拘束，於計算甲○○之工作年
    資時應併入其任職佳倍公司之年資。茲敏盛醫院再抗辯佳倍
    公司與敏盛醫院非屬同一事業，甲○○係自請離開佳倍公司
    而至良驛公司任職，非受同一雇主調動，且佳倍公司股東會
    亦未同意接受敏盛醫院之退休辦法，甲○○任職佳倍公司之
    年資不得併入計算等情，洵不足採。
七、有關甲○○得請求敏盛醫院給付之退休金數額若干部分：
    按勞工工作25年以上者，得自請退休。又勞工退休金之給與
    標準，即按其工作年資，每滿1年給與兩個基數。但超過15
    年之工作年資，每滿1年給與1個基數，最高總數以45個基數
    為限。未滿半年者以半年計；滿半年者以1年計。前項第1款
    退休金基數之標準，係指核准退休時1個月平均工資。另勞
    工工作年資自受僱之日起算，適用本法前之工作年資，其退
    休金給與標準，依其當時應適用之法令規定計算；當時無法
    令可資適用者，依各該事業單位自訂之規定或勞雇雙方之協
    商計算之。適用本法後之工作年資，其退休金給與標準，依
    第55條規定計算。勞動基準法第53條第2款、第55條第1項第
    1款、第2項、第84條之2分別定有明文。查甲○○自71年9月
    1日起任職於佳倍公司，迄96年9月30日止合併計算之工作年
    資計25年又1個月，甲○○自得自請退休，甲○○任職期間
    因勞動基準法施行，其所得請領之退休金應依勞動基準法第
    84條之2規定計算。爰就甲○○任職敏盛醫院各相關事業有
    無勞動基準法之適用，計算甲○○得請領退休金之數額如下
    ：
  (一)按內政部75年11月22日（75）台內勞字第450693號函：「一
    勞動基準法第3條及本法施行細則第3條規定之事業，其認定
    依中華民國行業標準分類規定之場所單位之主要經濟活動為
    其分類基礎，凡經濟活動之性質相同或相似者，均應歸於同
    一類目。二場所單位係指經濟活動之構成主體，（如一家工
    廠、一個農場、一家事務所等），以備有獨自之經營簿冊或
    可單獨辦理事業登記者，以為判斷。三事業係屬一個場所單
    位者，如其經濟活動中有本法第3條所列各業者，應適用本
    法。四事業具有2個以上場所單位者，應依左列原則認定之
    (一)各場所單位從事相同之經濟活動者，如其經濟活動所屬行
    業為本法適用範圍者，應適用本法。(二)各場所單位，從事之
    經濟活動不相同者，應分別依第3項原則認定；惟為便於事
    業之管理，凡其數個場所單位中有部分應適用本法者，其他
    場所單位，得適用本法。(三)事業之總管理或分支管理部門，
    如自成個別場所單位者，依第3項原則認定之；若非屬個別
    場所單位者，其所屬場所單位之經濟活動分類，應依其所轄
    場所單位中，有本法適用範圍者，該等部門即應適用本法。
    」，是事業有無勞動基準法之適用，應以該事業所屬場所單
    位從事之經濟活動認定之。
  (二)查甲○○自陳佳倍、良驛公司均設有公司營運場所，類似一
    般辦公大樓，只有1、2個人在辦公室內，其他人都派駐在外
    ，由佳倍公司委託營造廠商蓋醫院大樓出租給敏盛醫院，再
    派伊每日至出租之醫院大樓內管理該大樓之機電正常運作，
    包括水電安裝、維修、保養，佳倍公司之營業包括包括大樓
    出租管理、藥品買賣及佳倍公司所有醫院大樓內的管線安裝
    包括電腦線、電話線、水電、冷氣的安裝、發電機的操作，
    均係針對該大樓的維護而施作及操作，伊在良驛公司亦從事
    相同工作等語（見本院卷(二)第50頁反面），是佳倍、良驛公
    司均具有2個以上的場所單位，一為辦公區處理不動產委託
    建造、出租、藥品買賣等，一為指派員工至出租之醫院大樓
    進行維護管理，前者為委託營造廠興建醫療大樓出租，後者
    為出租大樓之維護，二者之經濟活動均屬不動產業，並自87
    年4月1日起經主管機關指定適用勞動基準法（見本院卷(一)第
    73頁之勞動基準法適用行業及適用日期），而甲○○自87年
    4月1日起並非任職於佳倍、良驛公司，已如前述，是甲○○
    任職該2公司期間並不適用勞動基準法。甲○○雖主張佳倍
    公司之營業項目登記為「電腦設備安裝業」屬營造及工程業
    、良驛公司之營業項目登記為「生物化學生產製造買賣業務
    」屬製造業，而應適用勞動基準法云云，惟該登記營業項目
    與佳倍、良驛公司實際營運之主經濟活動不符，自不足為認
    定其行業別之依據，甲○○援此所為主張，自不足取。
  (三)次查甲○○任職之敏盛醫院龍潭分院係屬醫療保健服務業，
    且為兩造所不爭執（見本院卷(二)第3頁），而醫療保健服務
    業自87年7月1日始經主管機關指定並適用勞動基準法（見本
    院卷(一)第73頁之勞動基準法適用行業及適用日期），是敏盛
    醫院龍潭分院於87年6月30日前並無勞動基準法之適用。至
    甲○○事後主張其任職於敏盛醫院龍潭分院係從事醫療大樓
    內機電維修等工作，與醫療行為無關云云；惟行業屬性應以
    其主要經濟活動為認定依據，甲○○固係在醫療大樓從事機
    電維修等工作，然敏盛醫院龍潭分院之主經濟活動為醫療保
    健服務，機電維修等工作僅為醫療保健服務之輔助行為，自
    不得因甲○○所從事係與醫療行為無關之機電維修等工作而
    否認敏盛醫院龍潭分院係屬醫療保健服務業，甲○○此部分
    之主張，亦不足取。
  (四)再查甲○○自87年7月1日以後任職敏盛醫院相關事業有勞動
    基準法之適用，為兩造所不爭（見本院卷(二)第96、71頁）。
    是甲○○自71年9月1日起至96年9月30日止任職於敏盛醫院
    相關事業期間，應自87年7月1日起始有勞動基準法之適用。
    甲○○另主張伊自受僱時起即從事發動機電之工作，合於工
    廠法所指之工人，於87年6月30日前之工作年資應有台灣省
    工廠工人退休規則（下稱退休規則）之適用云云。惟按退休
    規則第3條規定：「本規則所稱工廠及工人，係指工廠法施
    行細則所稱之工廠及工人」。而依工廠法第1條規定；「凡
    用發動機器之工廠，均適用本法」。工廠法施行細則第2條
    復規定：「本法第1條所稱發動機器，係指凡能藉能量變化
    從事工作或轉換工作形態之機械構造。所稱工廠，係指凡僱
    用工人從事製造、加工、修理、解體等作業場所或事業場所
    。」、第3條規定：「本法所稱工人，係指受僱從事工作而
    獲致工資者。」。查佳倍、良驛公司之營業場所均為一辦公
    室，所經營業務係委託營造廠商蓋醫院大樓出租給敏盛醫院
    ，再派員工至出租之醫院大樓管理該大樓之機電正常運作等
    情，業如前述，甲○○固受佳倍、良驛公司之指派至各該出
    租大樓從事大樓電腦線、電話線、水電、冷氣之安裝及發電
    機之操作等，然其工作目的在使大樓水電等相關設備維持正
    常運作以供大樓承租者作為醫療保健服務之使用，佳倍、良
    驛公司之辦公處所或甲○○受指派工作之出租醫療大樓，均
    難認係僱用工人藉能量變化從事工作或轉換工作形態之機械
    構造，從事製造、加工、修理、解體等作業場所或事業場所
    ，自非工廠法所稱之工廠。又甲○○於87年6月30日以前任
    職敏盛醫院龍潭分院期間，亦係從事如在佳倍、良驛公司任
    職時之機電類工作，以輔助敏盛醫院龍潭分院之醫療保健服
    務，自亦非工廠法所稱之工廠；甲○○主張其於87年6月30
    日以前任職敏盛醫院相關事業期間有退休規則之適用，自不
    足取。
  (五)又查甲○○自71年9月1日起至87年6月30日止分別任職於佳
    倍、良驛及敏盛醫院龍潭分院，雖無勞動基準法之適用，然
    依勞動基準法第84條之2第1項規定，依其當時應適用之法令
    規定計算退休金，若當時無法令可資適用者，則依各該事業
    單位自訂之規定計算之。甲○○所任職之佳倍、良驛公司及
    敏盛醫院龍潭分院均非工廠而無退休規則之適用，已如前述
    ，甲○○復未能舉證當時有應適用之法令，是有關甲○○於
    此期間之退休金，自應以佳倍、良驛公司、敏盛醫院龍潭分
    院自訂之規定計算。再依敏盛醫院所提出並經桃園縣政府以
    96年5月1日府勞動字第0960141140號函同意備查之敏盛醫院
    勞工退休金監督委員會退休辦法第4條規定：「本院如有員
    工退休情事，應與其任職之本體系事業單位（包含敏盛綜合
    醫院、敏盛綜合醫院龍潭分院、…、敏盛醫控股份有限公司
    、…、佳倍實業股份有限公司…）共同依任職比例並依前條
    方式計算年資給付其退休金。然已結清年資與自請離職者不
    在此限。」等語（見原審卷第47頁），及敏盛醫院自陳良驛
    公司與其為同一事業體等語（見原審卷第54頁），是甲○○
    自71年9月1日起至87年6月30日止應以敏盛醫院自訂之工作
    規則計算退休金。查敏盛醫院自訂工作規則第10.3.4.1 條
    規定：「87年7月1日以前年資，依本院原離職金及公提儲金
    核發。(1)離職金：以87年6月30日前之個人底薪為計算基準
    ：底薪小於3萬者等於個人底薪乘以年資除以3；底薪大於3
    萬者等於個人3萬元乘以年資除以3。(2)公提儲金，以87年6
    月30日前核計之公提儲金之金額核發。」（見原審卷第50頁
    ），而敏盛醫院已表示就甲○○自73年8月1日起至87年6月
    30日止之工作年資願以每滿1年給與1個基數計算退休金等情
    （見本院卷(二)第74頁），此計算方式優於前開工作規則之規
    定，自優先適用。依甲○○之勞工保險被保險人投保資料表
    所示，甲○○於87年6月30日之投保薪資已達4萬100元（見
    本院卷(二)第44頁），甲○○於87年6月30日之底薪大於3萬元
    ，是甲○○自71年9月1日起至73年7月31日止之離職金應為1
    萬9,167元【計算式為：30,000元×（1+11/12）年÷3=19,1
    67元（元以下四捨五入，下同）】；另甲○○自73年8月1日
    起至87年6月30日止之工作年資依敏盛醫院所同意以每滿1年
    給與1個基數計算之退休金為1,044,168元【計算式為：75,
    030元×（13+11/12）基數=1,044,168元】；又兩造不爭執
    依敏盛醫院自訂員工工作規則第10.3.4.1條第1項第2款規定
    ，以87年6月30日前核計之公提儲金為7萬2,178元（見本院
    卷(一)第67頁、本院卷(二)第74頁），是甲○○自71年9月1日起
    至87年6月30日止之退休金為113萬5,513元（計算式為：19,
    167元+1,044,168元+72,178元=1,135,513元）。
  (六)另查甲○○自87年7月1日起至96年9月30日止之工作年資為
    9年3個月，自受僱始日71年9月1日起算已逾15年，依勞動基
    準法第55條第1項第1款但書規定，每滿1年給與1個基數、未
    滿半年者以半年計之退休金為71萬2,785元【計算式為：75,
    030元×9.5基數=712,785元】。再加上甲○○87年6月30日
    以前年資計算之退休金113萬5,513元，及扣除兩造所不爭執
    敏盛醫院業已支付之退休金90萬8,977元，甲○○得請求敏
    盛醫院給付之退休金為93萬9,321元（計算式為：712,785元
    +1,135,513元-908,977元=939,321元），逾此部分之請求，
    自屬無據。
八、甲○○主張敏盛醫院未為其投保勞保及未按工資調高投保級
    距致其受有損害及其損害數額若干部分：
  (一)甲○○主張伊於97年3月間向勞工保險局申請勞保老年給付
    ，因敏盛醫院於71年9月1日至73年2月28日未替伊投保勞保
    及於95年7月1日至96年9月30日未依伊工資調高投保級距為4
    萬3,900元，致伊受有短領老年給付20萬2,056元之損害云云
    （見本院卷(二)第7、97頁）。
  (二)按勞工保險條例第58條第1項於98年1月1日修正施行前規定
    ：「被保險人合於左列規定之一者，得請領老年給付：一參
    加保險之年資合計滿1年，年滿60歲或女性被保險人年滿55
    歲退職者。二參加保險之年資合計滿15年，年滿55歲退職者
    。三在同一投保單位參加保險之年資合計滿25年退職者。四
    參加保險之年資合計滿25年，年滿50歲退職者。五擔任經中
    央主管機關核定具有危險、堅強體力等特殊性質之工作合計
    滿5年，年滿55歲退職者。」。
  (三)查甲○○於97年3月間向勞工保險局申請老年給付，經該局
    核定不予給付之原因為甲○○係47年6月14日出生，至96年
    10月1日退保及退職，在不同投保單位之保險年資合計滿26
    年又204日，惟因尚未年滿50歲，不符勞工保險條例第58條
    第1項各款規定等情，有勞工保險局97年3月26日日保給簡字
    第041044464號書函可憑（見本院卷(二)第43頁反面），可見
    甲○○97年3月間未能領取老年給付係因當時甲○○尚未年
    滿50歲，不符前開勞工保險條例第58條第1項第4款規定；且
    甲○○先後受僱於佳倍、良驛及敏盛醫院龍潭分院、敏盛醫
    控公司、敏盛醫院之年資雖合併計算，然因個別之企業均屬
    獨立法人組織，彼此間無隸屬關係，不得視為同一投保單位
    （有行政院勞工委員會81年11月13日（81）台勞保二字第38
    653號函可資參照，見本院卷(二)第86頁），亦不符前開勞工
    保險條例第58條第1項第3款規定所致。甲○○於97年3月間
    未能領取勞保老年給付之原因既如上述，核與甲○○於71年
    9月1日至73年2月28日任職佳倍公司期間有無投保勞保，及
    敏盛醫院於95年7月1日至96年9月30日期間有無調高甲○○
    工資投保級距為4萬3,900元無關；況且甲○○於71年9月1日
    至73年2月28日期間未投保勞保亦屬佳倍公司之責，難認與
    屬不同獨立法人組織之敏盛醫院有何干系，是甲○○主張因
    敏盛醫院未於71年9月1日至73年2月28日為其投保勞保及未
    於95年7月1日至96年9月30日按其工資調高投保級距為4萬3,
    900元，致其於97年3月間向勞工保險局申領老年給付時受有
    短領20萬2,056元之損害，並據以請求敏盛醫院應賠償20萬
    2,056元，洵屬無據。
九、綜上所述，甲○○依勞動基準法第84條之2、同法第55條第1
    項第1款規定及敏盛醫院自訂辦法，請求敏盛醫院應給付93
    萬9,321元及自98年4月11日起算之法定遲延利息，為有理由
    ，應予准許。逾前開請求之部分，為無理由，不應准許。原
    審就超過上開應予准許部分，為敏盛醫院敗訴之判決，並為
    假執行之宣告，自有未洽。敏盛醫院上訴意旨指摘原判決此
    部分不當，求予廢棄改判，為有理由。至上開應予准許部分
    ，原審為敏盛醫院敗訴之判決,核無違誤，敏盛醫院上訴指
    摘原判決此部分不當，求予廢棄改判，為無理由，應予駁回
    。另甲○○就原審判決其敗訴部分附帶上訴，及於本院為擴
    張聲明，均無理由，亦應予駁回。
十、兩造其餘之攻擊或防禦方法及未經援用之證據，經本院斟酌
    後，認為均不足以影響本判決之結果，自無逐一詳予論駁之
    必要，併此敘明。
據上論結，本件敏盛醫院之上訴為一部有理由，一部無理由；甲
○○之附帶上訴及擴張之訴均為無理由，依民事訴訟法第450條
、第449條第1項、第79條，判決如主文。
中    華    民    國    99    年    5     月    19    日
                      勞工法庭
                        審判長法  官  陳駿璧
                              法  官  李昆曄
                              法  官  李媛媛
正本係照原本作成。
不得上訴。
中    華    民    國    99    年    5     月    20    日
                              書記官  李華安

司法院資訊處製作；財團法人民間司法改革基金會備份。
